臺灣高雄地方法院刑事判決　　　　　　 100年度訴字第1039號
公　訴　人　臺灣高雄地方法院檢察署檢察官
被　　　告　王兆億
指定辯護人　本院公設辯護人黃文德
上列被告因強盜案件，經檢察官提起公訴（100年度偵字第20904
、20633號），本院判決如下：
    主  文
王兆億犯攜帶兇器強盜罪，處有期徒刑柒年肆月。
    事  實
一、王兆億意圖為自己不法之所有，基於攜帶兇器強盜之故意，
    於民國100 年4 月18日19時30分許，騎乘車牌號碼TSX-369
    號之輕型機車前往址設高雄市○○區○○街7 號禾凱補習班
    ，見該補習班1  樓僅有劉雅芸1 人在內，即進入該補習班1
    樓並持客觀上足對於人之生命、身體安全造成威脅，長約15
    公分之切肉刀1 把（未扣案）指向劉雅芸，喝令劉雅芸打該
    櫃檯內抽屜並交出財物，以此強暴方式至使其不能抗拒而打
    開之，王兆億取得抽屜內紙鈔及硬幣合計約新臺幣（下同）
    5 千元後，隨即騎乘上開機車逃離現場，並在事後將上開切
    肉刀丟棄。
二、案經劉雅芸訴由高雄市政府警察局及高雄市政府警察局左營
    分局移送臺灣高雄地方法院檢察署檢察官偵查起訴。
    理  由
一、按被告以外之人於審判外之陳述雖不符刑事訴訟法第159 條
    之1 至之4 等四條之規定，而經當事人於審判程序同意作為
    證據，法院審酌該言詞陳述或書面陳述作成時之情況，認為
    適當者，亦得為證據；當事人、代理人或辯護人於法院調查
    證據時，知有刑事訴訟法第159 條第1 項不得為證據之情形
    ，而未於言詞辯論終結前聲明異議者，視為有前項之同意，
    同法第159 條之5 定有明文。立法意旨在於傳聞證據未經當
    事人之反對詰問予以核實，原則上先予排除；惟若當事人已
    放棄反對詰問權，於審判程序中表明同意該等傳聞證據可作
    為證據；或於言詞辯論終結前未聲明異議，基於尊重當事人
    對傳聞證據之處分權，及證據資料愈豐富，愈有助於真實發
    見之理念，且強化言詞辯論主義，使訴訟程序得以順暢進行
    ，上開傳聞證據亦均具有證據能力。查本案判決所引用具傳
    聞性質之各項證據資料，業據本院於審判期日依法踐行調查
    證據程序，被告王兆億及其辯護人同意上開證據均有證據能
    力（本院審訴卷第19頁），且於言詞辯論終結前亦未聲明異
    議，復查無依法應排除證據能力之情形，依上開規定，應有
    證據能力。
二、上揭事實，業據被告於偵查、本院審理中坦承不諱（偵卷第
    42頁、本院審訴卷第17頁背面、本院卷第26頁），核與證人
    即告訴人劉雅芸於警詢、偵查中及本院審理中之證述相符，
    並有現場監視器翻拍照片、路口監視器翻拍照片在卷可佐，
    堪認被告上開任意性自白與事證相符，而足以採信。
三、至辯護人雖辯稱告訴人尚能將抽屜內部分款項取走，且被告
    四肢燒傷，屬中度肢體殘障，尚不足以壓抑告訴人之意思自
    由，被告之行為應僅符合恐嚇取財云云。惟按，刑法上之恐
    嚇取財罪，係以將來之惡害恫嚇被害人使其交付財物為要件
    ，若當場施以強暴脅迫達於不能抗拒程度，即係強盜行為，
    不能論以恐嚇罪名，此有最高法院65年台上字第1212號判例
    要旨可參；次按，刑法第328 條第1 項所稱之「強暴」，指
    對人之身體，且足以抑制他人抵抗程度之有形力之行使；亦
    即直接或間接對於人之身體施以暴力，壓制被害人之抗拒。
    而強盜罪之強暴、脅迫，祇須抑壓被害人之抗拒，或使被害
    人身體上、精神上，處於不能抗拒之狀態為已足，其暴力縱
    未與被害人身體接觸，仍不能不謂有強暴、脅迫行為；縱令
    被害人實際無抗拒行為，仍於強盜罪之成立，不生影響( 最
    高法院22年上字第317 號、30年上字第3023號判例參照) 。
    再至於是否「不能抗拒」，又應以通常人之心理狀態為準；
    如行為人所實施之不法手段足以抑制通常人之抗拒，使之喪
    失自由意思，即與之意義相當，反之則否。而在通常人所能
    抗拒之狀態，但因被害人年齡、性別、性格、體能等因素，
    其抗拒能力較之通常人減弱，足認其抗拒顯有困難者，即應
    以被害人本人之心理狀態為判別標準；又所謂不能抗拒，祇
    須行為人所施之暴力已足使被害人本人主觀上受到壓制無法
    抗拒為已足，至客觀上是否已達一般人皆不能抗拒之程度，
    則非所問（最高法院96年度台上字4409號判決意旨參照）。
    查，有關被告持刀強盜之過程業據證人即告訴人劉雅芸於偵
    查、本院審理中證述：100 年4 月18日19時我當時在禾凱補
    習班內看見被告在補習班外面徘徊，機車還停在門口，沒有
    熄火，當時補習班還有老師跟學生，後來被告進來時，補習
    班1 樓只剩我1 人，我當時在櫃檯影印機附近，被告進來時
    站在櫃檯椅子前面，過沒多久，被告就將切肉刀拿出來，該
    刀子大約15公分，被告持刀將手伸直，說「搶劫，錢在哪，
    拿出來」，被告見我沒回話，就揮舞刀子並重複剛剛的話，
    叫我把錢拿出來，被告所持之刀子就跟一般刀子沒有兩樣，
    被告當時慢慢往我的方向過來，當時距離樓上或外面都有一
    段距離，我擔心如果逃跑會受傷，就想說還是開抽屜拿錢給
    被告，因為被告手上拿著刀子，我打開抽屜後，就先將學生
    的晚餐費用袋拿出來，我有跟被告說這筆錢不能拿，但被告
    似乎沒有聽到，後來被告就將抽屜內的鈔票跟10元硬幣拿走
    ，損失約5 千元，我沒有注意到被告行動不便等詞明確（偵
    一卷第40、41頁、本院卷第15至18頁）。是依證人即告訴人
    前開證述可知，被告持切肉刀面對告訴人要求告訴人將錢交
    出，並在其猶豫之際揮舞切肉刀、再次喝令其將櫃檯抽屜打
    開，並持刀漸往告訴人方向移動等情；另觀以現場照片，禾
    凱補習班1 樓面積非廣、空間狹小，此亦有現場照片在卷可
    資佐證（警卷第7 頁），核其使用之手段，以常人如僅1 人
    身處於類此瞬間急迫，且無法逃脫之情境下，確足感受生命
    、身體已遭受重大迫切之危害，並認若不服從持刀者之命令
    ，勢將激怒持刀者而致有嚴重受傷、甚且危及生命之可能。
    是以被告持切肉刀要求告訴人交付財物之行為，足認告訴人
    除心生畏懼外，在客觀上確係達以強暴方式至使不能抗拒之
    程度甚明。再行為人強取他人財物時，衡情多無可能將被害
    人所有財物取走，蓋被害人可能掩飾其財物或行為人恐擔心
    遭他人發現，想儘速離開現場而無暇慮及所有財物，原因不
    一而足，此觀諸銀樓或便利商店強盜案件，行為人絕無可能
    將所有財物取走即明。是以本案告訴人雖在打開抽屜之時乘
    機取走部分財物，但無礙於告訴人客觀上確因被告持刀所為
    之強暴行為，已使其打開櫃檯抽屜，及任憑被告將抽屜內剩
    餘之紙鈔及硬幣取走之情，已達喪失決定之自由之程度，故
    尚無從以告訴人乘機取走部分款項，遽認告訴人未達不能抗
    拒之程度，是辯護人稱僅夠成恐嚇取財云云，尚難採憑。另
    被告四肢雖有燒燙傷痕跡，但並不影響其行動自由，此從證
    人前揭證述並未注意到被告有行動不便之情即明，故亦無從
    以被告受有燒燙傷之情而為被告有利之認定。綜上，本案事
    證明確，被告上開犯行，均洵堪認定。
四、論罪科刑：
  (一)按刑法第330 條、第321 條第1 項第3 款之攜帶兇器加重強
    盜罪，係以行為人攜帶兇器為其加重要件，此所謂兇器，其
    種類並無限制，凡客觀上足以對人之生命、身體、安全構成
    威脅，具有危險性之兇器均屬之，且祇須強盜時攜帶此種具
    危險性之兇器為已足，並不以攜帶之初有行兇之意圖為必要
    （最高法院79年台上字第5253號判例意旨參照）。查被告行
    為時所攜帶切肉刀係金屬製品，質硬而形尖，且既係切割肉
    類之用，其刀口當屬非常銳利，如持以揮舞，客觀上足對人
    之身體、生命構成威脅，自屬兇器之一種，故被告所持之切
    肉刀，核屬刑法第321 條第1 項第3 款之兇器。是核被告上
    開所為，係犯刑法第328 條第1 項強盜罪，而有第321 條第
    1 項第3 款之情形，成立同法第330 條第1 項攜帶兇器強盜
    罪。
  (二)爰審酌被告正值壯年，雖受有殘疾，竟冀望不勞而獲，而犯
    本案攜帶兇器強盜犯行，對財產法益之危害甚大，且對被害
    人產生莫大之恐懼，惡性非輕；惟念其於偵、審中均坦承犯
    行，及其手段未傷及被害人身體、生命等一切情狀，量處如
    主文所示之刑，以資懲儆。至被告持以強盜之未扣案之切肉
    刀1 把，為被告所有，然已為被告丟棄而滅失，業經被告陳
    明在卷（本院卷第28頁），該切肉刀既已滅失，爰不為沒收
    之宣告。
五、至公訴人認被告有犯罪習慣，請求依刑法第90條第1 項規定
    ，令之強制工作乙節。惟按保安處分係針對受處分人將來之
    危險性所為之處置，以達教化、治療之目的；我國現行刑法
    採刑罰與保安處分雙軌制，係在維持行為責任之刑罰原則下
    ，為協助行為人再社會化之功能，以及改善行為人潛在之危
    險性格，期能達成根治犯罪原因、預防犯罪之特別目的；是
    保安處分中之強制工作，旨在對嚴重職業性犯罪及欠缺正確
    工作觀念或無正常工作因而犯罪者，強制其從事勞動，學習
    一技之長及正確之謀生觀念，使其日後重返社會，能適應社
    會生活；保安處分應受比例原則之規範，使保安處分之宣告
    ，與行為人所為行為之嚴重性、行為人所表現之危險性及對
    於行為人未來行為之期待性相當，應由法院視行為人之危險
    性格，決定應否令入勞動處所強制工作，以達預防之目的（
    司法院大法官釋字第471 號及第528 號解釋暨理由書、最高
    法院96年度台上字第338 號判決意旨參照）。查，本案被告
    雖於100 年3 、4 月間先後犯4 次攜帶兇器強盜犯行（包含
    本案），此有臺灣高等法院被告前案紀錄表在卷可稽，惟被
    告於94年11月1 日縮短刑期出監後，長達5 年時間未有刑事
    案件為法院判處有罪，此觀諸前開臺灣高等法院被告前案紀
    錄表即詳，且非以被告有犯罪前科、累犯或被告犯有數案件
    等情形，即得認為有犯罪之習慣，是依卷附事證，綜合被告
    行為之嚴重性、所表現之危險性（未傷及告訴人）及對其未
    來行為之期待性（犯後坦承犯行）等情研判，尚不足以認定
    被告已有犯罪之習慣，以及其具有高度危險性、未來行為無
    可期待。此外，復查無其他具體事證，得據以認定被告確有
    犯罪習慣，或因遊蕩、懶惰成習而犯罪，本院認藉由本案刑
    罰之執行已足生警懲而收根絕惡性之效，被告尚無須諭知於
    刑之執行前，令入勞動場所強制工作之必要，是公訴人聲請
    併諭知被告強制工作等語，即難允准，併此敘明。
據上論斷，應依刑事訴訟法第299 條第1 項前段，刑法第330 條
第1 項，判決如主文。
本案經檢察官蕭擁溱到庭執行職務。
中    華    民    國   100    年    11    月    3    日
                  刑事第十一庭  審判長法  官  李代昌
                                      法  官  鄭  瑋
                                      法  官  林正忠
以上正本證明與原本無異。
如不服本判決應於收受判決後10日內向本院提出上訴書狀，並應
敘述具體理由。其未敘述上訴理由者，應於上訴期間屆滿後20日
內向本院補提理由書(均須按他造當事人之人數附繕本)「切勿逕
送上級法院」。
中    華    民    國  100     年    11    月    3    日
                                      書記官  呂姿儀
附錄本案論罪科刑法條全文
刑法第330條
犯強盜罪而有第321 條第1 項各款情形之一者，處7 年以上有期
徒刑。
前項之未遂犯罰之。